ACORDAO-COMPLETO-2363338

ACÓRDÃO 6795/2019 ATA 27/2019 - SEGUNDA CÂMARA

VISTOS, relatados e discutidos estes autos de aposentadoria deferida em favor de Waldyr Mendes da Silva pelo Tribunal Regional do Trabalho da 15ª Região em Campinas - SP;
ACORDAM os Ministros do Tribunal de Contas da União, reunidos em Sessão da 2ª Câmara, nos termos do art. 71, III e IX, da Constituição de 1988 e dos arts. 1º, V, 39, II, e 45 da Lei nº  8.443, de 1992, diante das razões expostas pelo Relator, em:
9.1. considerar ilegal o ato de aposentadoria em favor de Waldyr Mendes da Silva (à Peça 5 sob o nº de controle 20784201-04-2008-000001-3) , negando-lhe o respectivo registro;
9.2. dispensar o ressarcimento das quantias percebidas indevidamente, mas de boa-fé, em sintonia com a Súmula nº 106 do TCU;
9.3. determinar que o Tribunal Regional do Trabalho da 15ª Região em Campinas - SP adote as seguintes medidas:
9.3.1. faça cessar, no prazo de 15 (quinze) dias contados da ciência deste Acórdão, os pagamentos decorrentes do ato ora considerado ilegal pelo item 9.1 deste Acórdão, sob pena de responsabilidade solidária da autoridade administrativa omissa, nos termos do art. 71, IX, da Constituição de 1988 e do art. 262, caput, do Regimento Interno do TCU;
9.3.2. dê ciência do inteiro teor desta decisão ao interessado, no prazo de 15 (quinze) dias contados da ciência desta deliberação, alertando-o de que o efeito suspensivo proveniente da eventual interposição de recurso junto ao TCU não o eximirá da devolução dos valores percebidos indevidamente após a notificação, diante do não provimento do aludido recurso;
9.3.3. encaminhe a este Tribunal, nos termos do art. 262, § 2º, do RITCU, o novo ato de concessão da aludida aposentadoria, sem a ilegalidade indicada nesta deliberação, para que seja submetido à apreciação pelo TCU, na forma do art. 260, caput, do RITCU;
9.3.4. encaminhe ao TCU, no prazo de 30 (trinta) dias contados da ciência deste Acórdão, o comprovante de que o interessado tomou a efetiva ciência da presente deliberação;
9.4. determinar que a unidade técnica adote as seguintes medidas:
9.4.1. envie a cópia do presente Acórdão ao Tribunal Regional do Trabalho da 15ª Região em Campinas - SP; e
9.4.2. arquive o presente processo, sem prejuízo de promover o monitoramento da determinação proferida pelo item 9.3 deste Acórdão, representando ao TCU, se necessário.

Aposentadoria deferida em favor de Waldyr Mendes da Silva pelo Tribunal Regional do Trabalho da 15ª Região  Campinas/SP.

Segunda Câmara

Tribunal Regional do Trabalho da 15ª Região em Campinas - SP.

3. Interessado: Waldyr Mendes da Silva (CPF XXX.584.234-XX).

13.1. Ministros presentes: Ana Arraes (Presidente), Augusto Nardes e Raimundo Carreiro.
13.2. Ministro-Substituto convocado: André Luís de Carvalho (Relator).

ACORDAO-COMPLETO-2409086

Acórdão 11909/2020 - Segunda Câmara

ANDRÉ DE CARVALHO

Trata-se de aposentadoria deferida em favor de Waldyr Mendes da Silva pelo Tribunal Regional do Trabalho da 15ª Região em Campinas - SP. 
2. 	Após a análise final do feito, o auditor federal da Sefip lançou o seu parecer conclusivo à Peça 23, com a anuência, por delegação de competência, do diretor da unidade técnica (Peça 24) , nos seguintes termos:
" (...) 3. Esta Unidade Técnica, em 3/10/2013, elaborou peça de instrução processual formulando proposta pela legalidade do ato de concessão incluído no presente feito (peça 6) .
4.	Encaminhados os autos ao Ministério Público (MP/TCU) , o douto parquet propôs a realização de diligência junto à Unidade Jurisdicionada, a fim de ser esclarecida a informação constante do ato em exame de que o inativo acumula proventos de aposentadoria (peça 8) .
5.	Em despacho constante da peça 9, o Ministro Relator determinou a realização de diligência e oitiva conforme proposto pelo MP/TCU.
6.	Em cumprimento à sobredita determinação, esta Secretaria de Fiscalização encaminhou os expedientes acostados às peças 10 e 11. A resposta do servidor à oitiva consta da peça 14. A Unidade Jurisdicionada encaminhou a documentação acostada à peça 15.
7.	Em 28/6/2017, esta Unidade Técnica oportunizou nova oitiva do servidor, com vistas a que o mesmo se manifestasse quanto a inconsistências alusivas à incorporação de quintos (peça 16) . Após ser regularmente notificado (peça 17) , o interessado apresentou suas alegações de defesa (peça 18) .
EXAME TÉCNICO
8.	O servidor Waldyr Mendes da Silva se aposentou compulsoriamente em 6/12/2007, aos setenta anos de idade, com proventos proporcionais à razão de 14/35 avos, calculados pela média das maiores remunerações de contribuição (Lei 10.887/2004) . O contracheque atualizado do servidor consta da peça 21.
9.	Considerando que no ato de concessão disponibilizado no Sisac constou que o servidor acumula outra aposentadoria, esta Unidade Técnica oportunizou a oitiva do interessado com vistas a que fossem apresentados os esclarecimentos pertinentes (peças 10 e 11) . Em resposta à oitiva, o servidor informou tratar-se de aposentadoria especial concedida no ano de 1991, vinculada ao Regime Geral de Previdência Social (RGPS) , juntando a documentação comprobatória (peça 14) . Desse modo, entende-se que, sob esse aspecto, não há irregularidade na concessão em exame.
10. No que diz respeito à incorporação da vantagem de quintos, cabe mencionar que o ato de concessão consigna o exercício de função comissionada FC-2, no período de 17/3/1995 a 4/12/2007, com a consequente incorporação de 5/5 da referida função, contrariando a jurisprudência deste Tribunal de Contas.
11. Cabe reportar que o entendimento desta Corte acerca desse tema firmou-se no sentido de que a incorporação de quintos, com fundamento no art. 62-A da Lei 8.112/1990, c/c os arts. 3º e 10º da Lei 8.911/1994 e art. 3º da Lei 9.624/1998, decorrente de exercício de função de direção, chefia ou assessoramento, de cargo de provimento em comissão ou de natureza especial é vedada após 1998, uma vez que a incorporação da vantagem somente é possível até a data de publicação da Lei 9.624/1998, ocorrida em 8/4/1998. Esse entendimento está escorado no decidido pelo Supremo Tribunal Federal, no RE 638.115/CE, e em recente jurisprudência do TCU (Acórdão 2444/2015-TCU-Plenário, relator Ministro André Luis de Carvalho, Acórdão 5380/2016-TCU-Segunda Câmara, relator Ministro Vital do Rêgo, e Acórdão 8788/2016-TCU-Segunda Câmara, relator Ministro Augusto Nardes) . Além disso, estaria assegurado o cômputo do tempo residual de exercício de funções comissionadas não empregado até 10/11/1997, para a incorporação de parcela de décimo, com termo final na data específica em que o servidor completasse o interstício de doze meses, de acordo com a sistemática definida na redação original do art. 3º da Lei 8.911/1994, e todas as parcelas incorporadas, na forma de quintos, deveriam ser transformadas em décimos, e estes, em VPNI - vantagem pessoal nominalmente identificada (Decisão 925/1999-TCU-Plenário, de relatoria do Ministro Walton Alencar Rodrigues, e Acórdãos TCU 731/2003 e 732/2003, ambos do Plenário e de relatoria do Ministro Guilherme Palmeira) .
RESPOSTA À OITIVA
12. Após ser notificado a apresentar suas alegações de defesa em relação à irregularidade acima apontada (peça 16) , o servidor encaminhou em resposta a documentação acostada à peça 18.
13. Em seu arrazoado, o servidor aduziu que já haveria decaído o direito de a Administração rever seus atos; alegou haver recebido tal vantagem de boa-fé, razão pela qual seria indevido o ressarcimento dos valores pagos; e pugnou pela observância da segurança jurídica. A seguir, discorrer-se-á acerca de cada um desses argumentos apresentados pelo servidor.
Decadência Administrativa
14. Esta Corte de Contas, no tocante à decadência, prevista no art. 54 da Lei 9.784/1999, entende que o referido dispositivo legal, ao ser aplicado aos atos de aposentadoria e pensão, conta seu prazo decadencial somente a partir do respectivo registro pelo Tribunal de Contas da União, visto que, em se tratando de ato complexo, só é aperfeiçoado quando de seu registro pelo TCU. Portanto, o prazo decadencial não pode ser contado a partir da concessão administrativa, mas sim a partir do exame pelo TCU. Esse é o teor da Súmula TCU 278/2012, a seguir transcrita:
SÚMULA 278/2012: Os atos de aposentadoria, reforma e pensão têm natureza jurídica de atos complexos, razão pela qual os prazos decadenciais a que se referem o § 2º do art. 260 do Regimento Interno e o art. 54 da Lei nº 9.784/99 começam a fluir a partir do momento em que se aperfeiçoam com a decisão do TCU que os considera legais ou ilegais, respectivamente.
Princípio da segurança jurídica
15. Verifica-se que o Princípio da Segurança Jurídica é vetor importante do Direito, que impõe ao magistrado a ponderação de sua incidência no caso concreto, mas sempre em face de outros princípios estruturantes da Administração Pública, como o princípio da legalidade, expresso na Constituição Federal, a partir do qual se estrutura todo o direito público e administrativo.
16. A apreciação de atos de concessão de aposentadoria pela ilegalidade não infringe o princípio da segurança jurídica. Não há que se falar em direito adquirido antes que o ato complexo esteja definitivamente registrado por este Tribunal, muito menos quando a concessão traz em seu bojo vício insanável, por não haver lei que a suporte.
17. Em suma, entende-se que não se pode garantir o registro de uma aposentadoria considerada ilegal pelo TCU invocando apenas princípios tais como o da segurança jurídica, boa-fé e razoabilidade, os quais deverão ser sopesados também com o princípio da legalidade.
18. No caso em apreço, não se concederá o respectivo registro em razão da constatação de ilegalidade no ato, o que afasta, por si só, a presunção de legitimidade do ato administrativo que lhe concedeu o benefício, não havendo, assim, que se falar em violação da segurança jurídica ou de proteção da confiança.
Da boa-fé e ressarcimento aos cofres públicos
19. No que concerne ao princípio da boa-fé, assiste razão ao interessado, haja vista que, consoante o disposto no enunciado 106 da Súmula de Jurisprudência deste Tribunal de Contas, não se exige, presumida a boa-fé, que os valores já pagos indevidamente sejam ressarcidos aos cofres públicos.
20. Desse modo, e considerando que os argumentos apresentados pelo servidor não elidem a irregularidade aqui apontada, propõe-se considerar ilegal o ato de concessão em comento, negando-lhe registro.
CONCLUSÃO
21. Por tudo que foi apresentado, propõe-se considerar ilegal, negando-lhe registro, o ato de concessão de aposentadoria constante deste processo, em virtude da inclusão, na base de cálculo do benefício, de parcela de quintos alusiva ao exercício de função comissionada em data posterior a 8/4/1998, contrariando a jurisprudência desta Corte de Contas.
PROPOSTA DE ENCAMINHAMENTO 
22. Ante o exposto, e de conformidade com o preceituado nos artigos 71, III, da Constituição Federal de 1988; 1º, V, e 39, II, da Lei 8.443/1992; 1º, VIII, 259, II, 260, § 1º, e 262, § 2º, do Regimento Interno/TCU, propõe-se:
22.1 considerar ilegal, negando-lhe registro, o ato de concessão inicial da aposentadoria do servidor Waldyr Mendes da Silva (CPF: XXX.584.234-XX) ;
22.1.1 dispensar o ressarcimento das quantias indevidamente recebidas, presumida a boa-fé, consoante o disposto no Enunciado 106 da Súmula de Jurisprudência do TCU;
22.1.2 determinar ao Tribunal Regional do Trabalho da 15ª Região - Campinas/SP que, nos termos dos art. 262, caput, do Regimento Interno do TCU e 19, caput, da Instrução Normativa - TCU 78/2018:
a) abstenha-se de realizar pagamentos decorrentes do ato de concessão considerado ilegal, no prazo de 15 (quinze) dias, contado a partir da ciência dessa deliberação, sujeitando-se a autoridade administrativa omissa à responsabilidade solidária;
b) comunique ao servidor acerca do teor deste Acórdão, alertando-o de que o efeito suspensivo proveniente da interposição de eventuais recursos junto ao TCU não o eximirá da devolução dos valores percebidos indevidamente após sua notificação, caso os recursos não sejam providos;
c) emita e disponibilize no sistema e-Pessoal, no prazo de 30 (trinta) dias, novo ato de concessão, escoimado da irregularidade apontada, nos termos do art. 262, § 2º, do Regimento Interno do TCU; e
d) encaminhe ao Tribunal o comprovante de que o interessado tomou ciência do inteiro teor desta deliberação."
3. 	Enfim, por intermédio do Exmo. Sr. Procurador Rodrigo Medeiros de Lima, o MPTCU anuiu, em cota singela (Peça 14) , à referida proposta da unidade técnica. 
É o Relatório.

8.1. Araceli Alves Rodrigues (26.720/OAB-DF), entre outros, representando Waldyr Mendes da Silva.

Procurador Rodrigo Medeiros de Lima.

APOSENTADORIA. INDEVIDO PAGAMENTO DE QUINTOS. OITIVA DO INTERESSADO. ALEGAÇÕES INSUFICIENTES PARA O AFASTAMENTO DA ILEGALIDADE. NEGATIVA DO RESPECTIVO REGISTRO. DETERMINAÇÃO.

APOSENTADORIA (APOS)

Secretaria de Fiscalização de Pessoal (Sefip).

Trata-se de aposentadoria deferida em favor de Waldyr Mendes da Silva pelo Tribunal Regional do Trabalho da 15ª Região em Campinas - SP sob as seguintes condições:
	Peça
	Número de Controle
	Data de Nascimento (idade) 
	Tipo de Ato de Aposentadoria
	Vigência
	Enviado ao TCU

	5
	20784201-04-2008-000001-3
	6/12/1937 
 (82 anos) 
	 ato inicial de  aposentadoria proporcional
	6/12/2007
	4/4/2008

Após a análise inicial do feito, a Sefip constatou o indevido pagamento da parcela pela suposta incorporação de quintos ante o exercício da função de direção, chefia ou assessoramento junto a cargo de provimento em comissão ou a cargo de natureza especial após a publicação da Lei nº 9.624, de 1998, em desacordo com a jurisprudência do TCU.
3.	Todavia, como o aludido ato de concessão deu entrada no TCU há mais de cinco anos, a unidade técnica promoveu a prévia oportunidade para o exercício do contraditório e da ampla defesa pelo interessado, em sintonia com a jurisprudência do STF (v.g.: MS-25.116 e MS-25.403) , e, após ter sido devidamente notificado (Peça 16) , o interessado apresentou a sua manifestação à Peça 18, tendo a Sefip promovido a correspondente análise por meio do parecer acostado à Peça 23.
4.	De todo modo, após a análise final do feito, a Sefip e o MPTCU pugnaram pela ilegalidade do referido ato de aposentadoria, com a subsequente negativa do registro. 
5.	Incorporo os pareceres da Sefip e do MPTCU a estas razões de decidir.
6.	A jurisprudência do TCU se firmou no sentido da impossibilidade da incorporação de quintos de função pelo exercício de funções no período compreendido entre a promulgação da Lei nº  9.624, de 08/04/1998, e a edição da MP nº 2.225-48, de 04/09/2001, a exemplo do Acórdão 2444/2015-TCU-Plenário, e dos Acórdãos 5.380/2016 e 8.788/2016, da 2ª Câmara, estando esse entendimento em consonância com a jurisprudência do Supremo Tribunal Federal (v. g.: RE 638.115-CE e MS 25.763-DF) , e, assim, o presente ato de aposentadoria deve ser considerado ilegal, com a negativa do registro.
7.	Entendo, portanto, que o TCU deve considerar ilegal o ato acostado à Peça 5, negando-lhe o respectivo registro, sem prejuízo, contudo, de dispensar o ressarcimento das quantias percebidas indevidamente, mas de boa-fé, nos termos da Súmula nº 106 do TCU.
	
	Ante o exposto, pugno pela prolação do Acórdão ora submetido a este Colegiado.
TCU, Sala das Sessões, em 6 de agosto de 2019.
Ministro-Substituto ANDRÉ LUÍS DE CARVALHO 
Relator